臺灣臺北地方法院民事判決　九十一年度訴字第一四○三號
　　原　　　告　　台北市政府財政局
　　法定代理人　　甲○○
　　訴訟代理人　　張世興律師
　　複　代理人　　游雅鈴律師
　　被　　　告　　乙○○
　　訴訟代理人　　丙○○
右當事人間請求返還不當得利事件，本院判決如左：
    主　　文
被告應給付原告新台幣陸拾陸萬零伍佰貳拾柒元及自民國九十年十二月二十六日起至
清償日止按年息百分之五計算之利息。
原告其餘之訴駁回。
訴訟費用由被告負擔三分之二，餘由原告負擔。
本判決第一項於原告以新臺幣拾萬元為被告供擔保後得假執行。但被告如於假執
行程序實施前，以新臺幣陸拾陸萬零伍佰貳拾柒元為原告預供擔保，得免為假執行。
原告其餘假執行之聲請駁回。
    事    實
甲、原告方面：
一、聲明：
    被告應給付原告新台幣八十九萬五千九百零一元及自支付命令送達翌日起至清償
    日止按年息百分之五計算之利息。並陳明願供擔保請准宣告假執行。
二、陳述：
    （一）緣坐落台北市○○區○○段一小段五九九地號土地為台北市所有，由原告
          管理，被告乙○○無法律上原因竟搭蓋門牌號碼台北市大安區○○○路三
          段七十六巷十二弄之建物予以佔用，受有如附件計算表所載金額之不當得
          利，履經催討，均未返還。又查被告於九十年五月間業將占用系爭土地之
          建物拆除，故前開不當得利之金額，其計算之期間係自八十四年十月起至
          九十年四月止。
    （二）對被告抗辯後陳述：
          １．被告主張「市有財產管理規則」第十七條第二項明文：「被占用之市
              有財產，如需追收最近五年占用期間之使用補償金，不得拋棄。但於
              八十五年元月一日占用之市有財產，占用人自願於期限內交還者，不
              在此限。」，解釋上僅需符合「於八十五年元月一日前占用之市有財
              產」及「占用人自願於期限內交還」二要件，並無須「拆除建物」交
              還之限制云云，惟查不論依實務、學界或社會一般經驗法則，解釋請
              求返還無權占用物，均指「回復原狀、返還土地」，從而，被告自有
              拆除房屋，回復系爭土地之原狀，並返還土地之義務。被告主張違背
              一般經驗法則，實無足採。
          ２．被告主張其拋棄建物所有權，即得適用「台北市市有財產管理規則」
              第十七條第二項規定，免除返還使用補償金之義務，乃屬誤解法令：
              (1)按「台北市市有財產管理規則」於八十八年二月十日修正發布實施
                ，依該規則第十七條第二項規定：「被占用之市有財產，如需追收
                最近五年占用期間之使用補償金，不得拋棄。但於八十五年元月一
                日占用之市有財產，占用人自願於期限內交還者，不在此限。」，
                及同規則第一百十四條規定：「本規則自發布日施行，但第十七條
                第二項但書於八十九年十二月三十一日失效。」，從而上開法條中
                「不得拋棄」，應指管理機關對占用人，不得拋棄向其追收最近五
                年使用補償金之權利。「不在此限」之情形，乃指在八十五年元月
                一日前占用市有財產之占用人，倘自願於八十九年十二月三十一日
                前交還者市有土地者，可免除返還使用補償金之義務。再依實務、
                學界或社會一般經驗法則，解釋請求返還無權占用物，均指「回復
                原狀、返還土地」，從而，「交還土地」自係指被告負有拆除房屋
                ，回復系爭土地之原狀，並返還土地之義務，而非僅拋棄地上物。
              (2)經查，原告自始至終均對被告為上開之意思表示，且未允諾倘被告
                拋棄地上建物，即得免除使用補償金返還之義務，此見原告於八十
                九年十一月二日所寄送被告之府財五字第八九０九七０六七０一號
                函記載：「倘台端自願於八十九年十一月三十日前將占用市有土地
                上之占建物拆除騰空將土地返還與本府，前開占用期間之使用補償
                金八０五、五九０元得免再追收，逾期則另行依法處理，事關台端
                權益，請自我關心。」，及被告亦自承林敏雅之代理人或周長淳小
                姐均告知不能僅拋棄地上物，而需拆除騰空返還土地等語足稽。
          從而，被告主張其拋棄地上物，即得適用上開規則第十七條第二項之規定
          ，免除返還使用補償金之義務，顯屬誤解法令，並無理由。
          ３．又被告對原告所主張之占用面積六十一平方公尺有所爭執，惟查原告
              乃聲請台北市大安地政事務所現場履勘測量，應無錯誤。況查原告前
              於原證六號函，亦告知被告如對於占用面積等認有疑義者，可檢附證
              明文件提出說明，然被告當時捨此不為，且業依複丈成果圖自行拆除
              系爭建物，直至今日，竟又爭執原告主張之面積不符，其作法顯有違
              反誠信原則，並不當拖延訴訟之虞。再者，依被告主張占用面積「約
              十八坪」，相當於五十九、五平方公尺，亦與地政事務所以精密儀器
              測量之占用面積相差無幾，足見原告主張之占用面積實無違誤。
          ４．被告另主張原告請求以申報地價百分之五計算之不當得利，亦屬過高
              云云，惟查系爭土地公告現值為十四萬五千九百元，被告無權占用六
              十一平方公尺，所受利益即高達八百八十八萬九千九百元。且查系爭
              土地坐落於台灣大學學區，文風鼎盛，並有多路公車、淡水捷運站。
              此外，鄰近街道亦有溫州公園、公館夜市、各式商店、銀行、誠品書
              店、知名連鎖店（如全家超商、統一超商、屈臣氏、麥當勞、咖啡連
              鎖店）及福華文教會館等，商業發達、交通便利、生活機能甚佳。系
              爭土地雖位於巷弄，且由被告作一般住家使用，然原告僅請求按申報
              地價百分之五計算不當得利金額（註：按土地法第九十七條規定，土
              地租金最高限額為申報地價百分之十。），相較於當地租金行情，已
              屬偏低。至於被告主張被證二號應以申報地價百分之三計算不當得利
              金云云，惟查上開判決之土地乃坐落於萬華區，其無論文教、經濟、
              生活品質、未來發展、房地產市場價值等條件，均與本件土地坐落之
              大安區，不可相提並論，原告主張，洵無過高可言。
乙、被告方面：
一、聲明：請求駁回原告之訴及假執行之聲請，並陳明如受不利判決願供擔保免假執
          行。
二、陳述：
    （一）按被告乙○○於民國五十四年購得台北市○○區○○段一小段五五九號房
          屋（拆除前門牌為台北市○○○路○段七十六巷十二弄二號），該建物應
          為日據時期即已存在之既有建物，土地則不知屬何人所有，該建物非如原
          告所言為被告所搭建，此有民國四十五年起之房屋讓渡書為憑被告係合法
          受讓該建物，善意受讓該土地之占有，被告於購屋時，曾刊登中央報徵
          詢，並無人異議，近年始知管理人為台北市政府，至民國八十九年十一月
          二日前止，計達四十五年，期間從未有自稱土地所有權人者主張過任何權
          益，合先敘明。
    （二）直至八十九年十一月上旬，原告（即台北市政府財政局）以八十九年十一
          月二日府財五字第八九０九七０六七０一號函通知被告給付占用土地之使
          用補償金計八０五五九０元，並訓令被告於八十九年十一月三十日前完成
          土地承租手續或依「台北市市有財產管理規則」第十七條第二項及同規則
          第一一四條之規定，拆屋還地，則得免再追收土地使用補償金。
    （三）被告於接獲通知後，即與原告之本案承辦人林敏雅聯繫，詢問讓售或承柤
          土地事宜，惟因價購土地價款過高，被告無力承購，又不論價購或承租該
          土地均需繳清前占用期間之土地使用補償金，始得承租，被告年邁，時年
          八十一歲（民國九年生），無工作能力，無力繳納高額土地使用補償金，
          故於八十九年十二月三十一日前數度至原告處面洽承辦人林敏雅，口頭拋
          棄地上物所有權及其上一切權利，均遭承辦人拒絕，並於九十年一月三十
          一日以書面補陳放棄地上物權益，請求原告接管，亦遭原告於九十年二月
          九日北市財五字九０二０三七三四００號函覆以：「：：說明三、依台北
          市市有財產管理規則第十七條第二項規定：『被占用之市有財產，如需追
          收最近五年占用期間之土地使用補償金，不得拋棄。』且認『：：本府前
          於八十九年十一月二日以府財五字第八九０九七０六七００號函限期於八
          十九年十一月三十日前將占用市有土地上之占建物拆除騰空返還，始得依
          前開規定免再追收積欠之使用補償金，惟台端迄今未將占建物拆除騰空，
          且因上述免收使用補償金條款業己失效，仍請依規定繳納使用補償金。』
          」，被告萬不得已，借款籌資，才得以雇工拆運，然已秏費時日，於九十
          年四月九日以書面檢陳拆屋還地意旨及照片乙組，原告再以九十年五月十
          四日北市財五字第九０二一二００七００號函覆：「：：：：未除之大門
          、圍牆及內部牆壁請出具切結書放棄所有權交由本局任意處置，：：另重
          新核算應給付之使用補償金八九五九０一元。」被告只得再以九十年五月
          二十日以補陳書面重申放棄所有權之意旨。
    （四）本案之爭執並非民法第七六七條物上返還請求權之內涵，而係被告得否適
          用「台北市市有財產管理規則」第十七條第二項但書及同規則第一一四條
          之規定，免除土地使用補償金之繳納義務，被告主張可適用該規定之理由
          如下：
          １．查行政機關於執行職務，適用法規所表示之見解，其內容不得牴觸法
              律，亦不得對人民自由權利增加法律所無之限制，法官於審判案件時
              ，仍得依據法律，表示適當之不同見解，並不受其拘束，以防行政機
              關逾越法令，大法官會議解釋著有釋例。
          ２．查該市有財產管理規則明定第十七條第二項但書失效日期為八十九年
              十二月三十一日，而原告則限期被告於八十九年十一月三十日前拆屋
              還地始得免再追收補償金，原告於適用法規時，已顯有貽誤人民權益
              在先。
          ３．果若如原告所主張該市有財產管理規則第十七條第二項所謂之「被占
              用之市有財產，如需追收最近五年占用期間之使用補償金，不得拋棄
              。」係指管理機關不得拋棄補償金請求權，而合於第十七條第二項但
              書「但於八十五年元月一日前占用之市有財產，占用人自願於期限內
              交還者，不在此限。」則可免除追繳義務。則若符合「於八十五年元
              月一日前占用之市有財產」及「占用人自願於期限內交還」二要件者
              ，當可免除追繳補償金義務，被告占用系爭土地係於八十五年元月一
              日前，迨無疑問，且被告己於八十九年十二月三十一日前數度口頭向
              原告表示交還土地及拋棄地上物之意旨，自已合於上述二要件，當可
              適用上開但書規定，免除補償金之追繳義務。
          ４．而原告所主張該行政規則之「自願交還」係指民法之拆屋還地且不得
              拋棄地上物云云，然該管理規則之用語為「自願交還」與民法之顯有
              用語不同，以法律用語之嚴謹，且公私法領域自成體系，如何得出「
              自願交還」與「返還請求權」二者之內涵為一致？是以被告主張「交
              還」僅指交還占有之土地，即非無由；又原告曾以九十年五月十四日
              北市財五字第九０二一二００七００號函覆被告：「：：：：未除之
              大門、圍牆及內部牆壁請出具切結書放棄所有權交由本局任意處置，
              ：：」等語，顯見原告接受被告之拋棄切結書，而被告已向原告表示
              交還土地之意思，當可適用該行政規則。
          ５．且拋棄為民法所賦予人民之權利，當被告為拋棄之意思表示時，該建
              物即成無主地上物，又被告向原告為交還土地之意思表示時，即拋棄
              該土地之占有，不再占有該土地，此為法律所賦予人民之權利，非原
              告所能限制。是以當被告為拋棄地上物及交還土地之意思表示時，即
              生不再占有該土地之法律效果，否則何以原告要求被告痡具拋棄切結
              書？縱上所述，上開管理規則係一行政規則，被告得否適用該行政規
              則第十七條第二項但書免除補償金追繳義務，端在「自願交還」如何
              解釋，而非民法如何遉用，盼庭上基於行政程序法保護人民權益之精
              神，本於政府與人民立於不公平之地位，當政府與人民對於行政規則
              之遉用發生爭議時，為保護人民權益之解釋，而不受行政機關之拘束
              ，是所至盼。
    （五）如果被告不得適用前開管理規則第十七條第二項但書，免再追收土地使用
          補償金，則原告所謂其所請求之按申報地價百分之五計算之不當得利，亦
          屬過高。按不當得利之多寡應以該系爭土地之利用價值為斷，查該土地係
          座落新生南路狹小巷弄內，巷寬僅一公尺餘，無商用價值，為原告所不否
          認，又該地約僅十八坪，土地過狹，縱為原告若不合併利用其他土地（事
          實上鄰近土地均有他人利用），亦無法利用該土地，此已經庭上現場勘察
          可稽，且若非該屋為日據時期即已存在之建築，被告始可藉為居住之用，
          否則以現行建築法規，該地過小既不能建築，巷狹亦不能停車，縱為台大
          商圈，又有何利用價值之可言？且被告所主張按申報地價百分之三計算不
          當得利之判決，原告以之坐落萬華區，即謂上開判決土地之價值不若係爭
          土地，惟縱同屬大安區亦非所有土地均為等價，萬華區亦同，上開判決之
          土地雖坐落萬華區，然位於西園路、艋舺大道旁，鄰近龍山寺及萬華夜市
          ，附近有萬華火車站及捷運站，其利用價值恐較本系爭土地高，是以被告
          主張以申報地價百分之三計算不當得利，亦應允當。
        理    由
一、本件原告起訴主張坐落台北市○○區○○段一小段五九九地號土地（下稱系爭土
    地）為台北市所有，由原告管理，被告乙○○無法律上原因竟搭蓋門牌號碼台北
    市大安區○○○路○段七十六巷十二弄之建物予以佔用，受有如附件計算表所載
    金額之不當得利。又查被告於九十年五月間業將占用系爭土地之建物拆除，故前
    開不當得利之金額，其計算之期間係自八十四年十月起至九十年四月共計八十九
    萬五千九百零一元，爰依不當得利之法律關係向被告請求給付；被告則以其占有
    之情形有市有財產管理規則第十七條第二項但書之適用，依該規則原告不得向其
    請求，又設若被告不得適用前開管理規則第十七條第二項但書，免再追收土地使
    用補償金，則原告所謂其所請求之按申報地價百分之五計算之不當得利，亦屬過
    高等語置辯。
二、查原告主張系爭土地為台北市所有，由原告管理，被告自八十四年十月至九十年
    四月占有系爭土地，以及兩造間並無任何租賃等使用系爭土地之法律原因關係之
    事實，業據原告提出土地登記謄本為證，復為被告所不爭執，自堪信為真實。
三、原告另主張系爭土地上之房屋為被告所搭蓋之事實，為被告否認，稱系爭土地上
    之房屋係向訴外人何心珠購得，而何心珠復向他人所購，被告並非系爭土地上房
    屋之原始起造人，並提出被告與何心珠以及何心珠與其前手等買賣契約為反證，
    而原告復無法舉證證明系爭土地上之房屋為被告所搭蓋，其此點主張自不可採。
    又系爭土地上之房屋為違章建築未辦理任何保存登記，此亦為兩造所不爭執，是
    依實務之向來見解，被告僅取得該房屋之事實上處分權以及占有，並未取得該房
    屋之所有權，原告稱被告為該房屋之所有權人，亦無依據。
四、被告雖辯稱其有市有財產管理規則第十七條第二項但書之適用，原告不得向其請
    求占有之不當得利云云，惟查，該市有財產管理規則其性質屬於行政機關對於一
    般不特定事項而制定之行政規則，其拘束效力通常僅有行政機關及其下屬機關，
    一般人民不得以該行政規則，於私法上具體請求行政機關必依訥行政規則之規定
    為具體之行為，況依該但書之規定解釋，其前文係規定「不得拋棄」，但書係規
    定「但於八十五年元月一日前占用之市有財產，占用人自願於期限內交還者，不
    在此限。」，故若符合「於八十五年元月一日前占用之市有財產」及「占用人自
    願於期限內交還」二要件者，係市政府「得」拋棄該請求，亦即市政府是否拋棄
    該請求，得由其自行決定，並非「應」拋棄該請求，是被告以該市有財產管理規
    則第十七條第二項但書稱原告不得向其請求不當得利云云，並無理由。
五、按依不當得利之法則請求返還不當得利，以無法律上之原因而受利益，致他人受
    有損害為其要件，故其得請求返還之範圍，應以對方所受之利益為度，非以請求
    人所受損害若干為準，無權占有他人土地，可能獲得相當於租金之利益為社會通
    常之觀念（最高法院六十一年度台上字第一六九五號判例參照）又「城市地方房
    屋之租金，以不超過土地及其建築物申報總價年息百分之十為限」，「公有土地
    及依本條例第十六條照價收買之土地，以各該宗土地之公告地價為申報地價，免
    予申報」，土地法第九十七條、平均地權條例施行細則第二十一條亦分別訂有明
    文。查本件被告就系爭土地上之建物並無所有權，是其無權占有系爭土地之認定
    ，自應以被告實際占有該土地或土地上之建物為主，而依被告所稱，其於原告發
    文（十一月二日）後十日即脫離該屋之占有，原告復無證明被告占有之日期較其
    所述之占有日為長，就其占有之認定自應以被告所陳述之事實即被告於八十九年
    十一月十二日即無占有之事實，是原告所得請求相當於租金之不當得利，亦僅能
    計算至八十九年十一月十二日止。再本院參酌被告乙○○占用之台北市○○區○
    ○段一小段五九九地號土地，鄰近新生南路，羅斯福路、辛亥路一段及和平東路
    等交通要道，有數線公車經過，於羅斯福路沿線有有公館、台電大樓等捷運站，
    交通尚屬便捷。另系爭土地坐落於台灣大學學區，文風鼎盛。此外，鄰近街道有
    溫州公園、公館夜市、各式商店、銀行、誠品書店、知名連鎖店（如全家超商、
    統一超商、屈臣氏、麥當勞、咖啡連鎖店）及福華文教會館等，外圍交通便利、
    生活機能尚佳。惟系爭土地上之建物面臨之道路僅約二米寬，其另一方出口縮減
    為一米半之寬度，就所謂之未來發展及進出便利而言，受有極大限制，本院衡酌
    前開情形，認原告請求相當於租金之不當得利，應以前揭土地申報總價年息百分
    之四為適當，以此計算被告無權占有之時期（八十四年十月至八十九年十一月十
    二日止）總計被告應返還原告相當於租金之不當得利為六十六萬零五百二十七元
    （元以下四捨五入）。
六、從而原告基於不當得利之法律關係，請求被告給付原告六十六萬零五百二十七元
    及及自支付命令送達之翌日即民國九十年十二月二十六日起至清償日止按年息百
    分之五計算之法定遲延利息，為有理由，應予准許，逾此部分為無理由，應予駁
    回。
七、假執行方面︰兩造均陳明願供擔保聲請宣告假執行或免為假執行，經核原告勝訴
    部分，均無不合，爰分別酌定相當之擔保金額，予以准許。至原告敗訴部分，其
    假執行之聲請，失所附麗，應予駁回。
八、本件之事實及法律關係已臻明確，兩造之其餘主張陳述及攻擊防禦方法，對判決
    之結果無影響，爰不一一加以論述，附此敘明。
結論：本件原告之訴為一部有理由，一部無理由，依民事訴訟法第七十九條但書、第
      三百九十條第二項、第三百九十二條，判決如主文。
中　　　華　　　民　　　國　　九十一　　年　　 十二　　 月　　二十六　　日
                                            民事第二庭法　　　官　朱漢寶
右為正本係照原本作成。
如對本判決上訴，須於判決送達後廿日內向本院提出上訴狀。
中　　　華　　　民　　　國　　九十一　　年　　 十二　　 月　　二十六　　日
　　　　　　　　　　　　　　　　　　　　　　　　　　　法院書記官　劉碧輝
